【裁判字號】    89,重上,80
【裁判日期】    891017
【裁判案由】    塗銷抵押權登記
【裁判全文】
臺灣高等法院高雄分院民事判決  八十九年度重上字第八○號
      上  訴  人    國賓陶瓷工業股份有限公司
      法定代理人    乙○○
      訴訟代理人    甲○○
      被上訴人      丁○○
      兼訴訟代理人  丙○○
右當事人間請求塗銷抵押權登記事件，上訴人對於中華民國八十九年四月五日臺灣高
雄地方法院八十八年重訴字第一一０九號第一審判決提起上訴，本院判決如左：
      主      文
上訴駁回。
第二審訴訟費用由上訴人負擔。
      事      實
甲、上訴人方面：
一、聲明：求為判決：(一)原判決廢棄。(二)被上訴人在第一審之訴駁回。
二、陳述：除與原判決記載相同，茲予以引用外，補稱：
  (一)被上訴人丙○○向上訴人訂貨之名義包括日金公司與三蛙公司，甚者，於被上訴
    人設定抵押權與上訴人後，三蛙公司向上訴人訂貨之時間早於日金公司。又，丙
    ○○皆非此兩公司之負責人，惟丙○○於前審中卻自認系爭抵押權擔保範圍包括
    日金公司對上訴人之貨款債務，是以就被上訴人所陳意旨，系爭抵押權設定契約
    書之「貨款」擔保範圍應擴充解釋，而不限於自然人之丙○○。
  (二)被上訴人自始即不否認系爭抵押權之貨款債權擔保範圍及於登記義務人外之日金
    公司，又就其代表三蛙公司與上訴人之交易情形觀之，又與其代表日金公司時如
    出一轍，是以系爭抵押權之貨款債權擔保範圍自應及於三蛙公司。
  (三)系爭抵押權係擔保丙○○與上訴人間之交易貨款，而縱日金公司已與上訴人終止
    經銷商關係，但此與系爭抵押權所由生之契約已合法終止有別，於本件最高限額
    抵押權之存續期間（民國一一一年十二月十七日）屆至前，仍難謂無再發生債權
    之可能（此可能不限於事實上之再交易，亦可能為先前交易之確認存在），故自
    無許抵押人終止設定契約而享有請求塗銷抵押權之權利。
三、證據：除援用原審所提證據外，補提：律師函及存證信函、抵押權設定契約書、
    日金公司經銷合約書、三蛙公司經銷合約書、經濟部公司執照及高雄市政府營利
    事業登記證影本各一件為證。
乙、被上訴人方面：
一、聲明：求為判決：如主文所示。
二、陳述：除與原判決記載相同，茲予引用外，補稱：
  (一)本件抵押權所擔保之債務，僅為日金公司經銷磁磚之擔保而已，被上訴人雖非日
    金公司之法定代理人，但在八十一年一月間被上訴人則為日金公司之實際負責人
    ，即因被上訴人丙○○當時為日金公司之實際負責人，為經銷上訴人公司之磁磚
    ，除與被上訴人於八十一年初訂立經銷契約，惟為能履行經銷契約之約定，始央
    求無關之父親即被上訴人丁○○提供丁○○名下所有座落高雄縣大寮鄉○○段六
    二四之四四號建地，面積六十三平方公尺，所有權應有部份全部，及其上建物建
    號六五０號即門牌號碼高雄縣大寮鄉○○路四０－三０號三層樓房，於八十一年
    十二月二十一日以高雄縣鳳山地政事務所八十一年度抵登字第０二０六九三號設
    定本金最高限額新臺幣七百萬元之抵押權於上訴人。
  (二)日金公司與三蛙公司是不同之公司，被上訴人既然未替上訴人連帶保證三蛙公司
    對上訴人之債務，則不能因為被上訴人丙○○曾經為三蛙公司之股東或員工，即
    認為被上訴人丁○○已同意為三蛙公司擔保其可能對上訴人產生之債務。
  (三)日金公司現在既未積欠上訴人任何款項，且日金公司與上訴人既已無任何業務關
    係，且雙方之經銷契約亦已經屆滿終止，被上訴人當可依雙方所定之經銷契約約
    定於經銷期間屆滿，且日金公司亦未積欠上訴人任何款項之情形下請求塗銷抵押
    權設定契約。又依前述所載六十六年度台上字第一０九七號判例及八十三年度台
    上字第一０五五號判例所載，債權債務已確定不發生，依抵押權從屬債權之屬性
    ，債權既已不存在，自應許抵押債務人所請塗銷。
三、證據：援用原審所提證據。
      理      由
一、本件被上訴人起訴主張：被上訴人丙○○於七十九年七月間與上訴人公司簽訂經
    銷該公司磁磚之契約，並由被上訴人丁○○提供所有坐落高雄縣大寮鄉○○段六
    二四之四四號建地面積六十三平方公尺所有權全部及被上訴人丙○○提供所有該
    地上建物建號六五○號即門牌號碼為高雄縣大寮鄉○○路四十之三十號三層樓房
    總面積一二八點四０平方公尺（另陽台一五點零三平方公尺、平台七點九八平方
    公尺），設定本金最高限額七百萬元之抵押權登記予上訴人。惟於八十六年六月
    間被上訴人丙○○即與上訴人合意終止上開經銷契約，並結清貨款，雙方巳無債
    權債務關係存在等情，求為命上訴人應將系爭房地，於民國八十一年十二月二十
    一日以高雄縣鳳山地政事務所八十一年抵登字第○二○六九三號所登記設定本金
    最高限額抵押七百萬元之抵押權予以塗銷之判決。
二、上訴人則以：被上訴人固於八十一年十二月提供系爭房地予伊，為日金公司與伊
    訂定之經銷契約貨款擔保而設定最高限額抵押權登記，然八十四年十一月起被上
    訴人丙○○為股東之三蛙公司，復向伊訂貨，伊因被上訴人陳陽春為往來已久之
    客戶且為三蛙公司之股東，故未再要求三蛙公司提供不動產設定抵押為擔保，而
    以系爭房地持續為三蛙公司貨款之擔保，被上訴人對此亦未為反對之表示；詎三
    蛙公司於八十八年二月起支票開始陸續跳票，共積欠伊貨款高達一千三百餘萬元
    ，被上訴人既未反對提供系爭房地為三蛙公司經銷之貨款擔保，則兩造間之抵押
    債權尚未消滅，被上訴人等訴請塗銷系爭房地之抵押權登記，自無理由等語，資
    為抗辯。
三、被上訴人主張其於八十一年十二月二十一日提供系爭房地設定本金最高限額七百
    萬元抵押權予上訴人，存續期間自八十一年十二月十八日至一百十一年十二月十
    七日，做為擔保日金公司經銷上訴人公司之磁磚所生貨款債權，又八十六年六月
    間日金公司與上訴人間巳結清貨款並終止經銷契約等事實，業據提出土地暨建物
    登記簿謄本、抵押權設定契約書、土地登記申請書及存證信函等為證，且為上訴
    人所不爭執，自堪信為真實。
四、上訴人雖以前詞置辯，而被上訴人二人對丙○○確為三蛙公司股東及三蛙公司積
    欠上訴人貨款高達一千三百餘萬元之事實亦不爭執，然否認曾同意以系爭房地繼
    續做為三蛙公司經銷上訴人之磁磚貨款擔保，而證人即三蛙公司實際負責人姚俊
    亦到庭結稱：「剛開始都沒有（指國賓在最初與你們成立經銷關係時，有無要求
    你們需提供任何擔保品？），直到八十七年才要求我們簽發五百萬元支票作擔保
    」「沒有（指三蛙公司有無以丙○○之不動產做為與上訴人間經銷合約擔保之意
    ），國賓也沒有告訴三蛙說要以丙○○的不動產為擔保的意思」「國賓在８７、
    ８８年間曾表達要以丙○○的日金公司經銷合約的不動產擔保品，做為三蛙的擔
    保品，但我有跟國賓業務員說，日金和三蛙是二個不同的公司，一定要分開，不
    可把日金擔保品直接做為三蛙的擔保。」等語，是三蛙公司既已表明不得將日金
    公司與三蛙公司之抵押品混在一起，並於八十七年間簽發五百萬元之支票作為擔
    保，況上訴人於原審亦自認系爭抵押權係當時被上訴人二人擔保日金公司與本公
    司往來之貨款（見原審卷四四頁）。又三蛙公司之負責人為陳美惠，並非被上訴
    人，亦有卷附經濟部公司執照及高雄市營利事業登記證可稽。此外上訴人又不能
    舉證證明系爭抵押權，被上訴人有為三蛙公司擔保之意思。是上訴人辯稱系爭抵
    押權之貨款債權擔保範圍，自應及於三蛙公司云云，應無可採。
五、按最高限額抵押契約定有存續期間者，其期間雖未屆滿，然若其擔保之債權所由
    生之契約已合法終止或因其他事由而消滅，且無既存之債權，而將來亦確定不再
    發生債權，其原擔保之存續期間內所可發生之債權，已確定不存在，依抵押權之
    從屬性，應許抵押人請求抵押權人塗銷抵押權設定登記（最高法院八十三年度台
    上字第一○五五號判例參照）。查本件日金公司與上訴人間既巳結清貨款並終止
    經銷契約，而日金公司業經解散，亦有上訴人所提而為被上訴人所不爭執之日金
    公司基本資料一件附卷可稽，故將來亦無再經銷上訴人公司之磁磚而發生貨款債
    權債務關係之可能，依上開說明，被上訴人訴請上訴人塗銷系爭房地上開抵押權
    登記，為有理由，應予准許。上訴人謂本件最高限額抵押權之存續期間屆至前，
    被上訴人不得請求塗銷云云，尚不足採。
六、綜上所述，原審為上訴人敗訴之判決，並無不合。上訴意旨仍執陳詞，指摘原判
    決不當，求予廢棄改判，為無理由，應予駁回。
七、據上論結：本件上訴為無理由，依民事訴訟法第四百四十九條第一項、第七十八
    條，判決如主文。
中      華      民      國    八十九    年      十      月     十七     日
                                      臺灣高等法院高雄分院民事第四庭
~B1審判長法官  王錦村
~B2法      官  林紀元
~B3法      官  曾錦昌
右為正本係照原本作成。
如對本判決上訴，須於判決送達後二十日內向本院提出上訴狀，其未表明上訴理由者
，應於上訴後二十日內向本院提出上訴理由書（均須按他造當事人之人數附繕本）。
上訴時應提出委任律師或具有律師資格之人之委任狀，並依附註條文規定辦理。
中      華      民      國    八十九    年      十      月     二十     日
~B法院書記官  施耀程
附註：
民事訴訟法第四百六十六條之一：
對於第二審判決上訴，上訴人應委任律師為訴訟代理人，但上訴人或其法定代理人具
有律師資格者，不在此限。
上訴人之配偶、三親等內之血親、二親等內之姻親，或上訴人為法人、中央或地方機
關時，其所屬專任人員具有律師資格並經法院認為適當者，亦得為第三審訴訟代理人
。
第一項但書及第二項情形，應於提起上訴或委任時釋明之。
                                                                        Ｈ


司法院資訊處製作；財團法人民間司法改革基金會備份。
